---
title: "Fordypningsoppgave"
author: "Martine Sørgård Olsen og Karin Mollatt"
date: "2022-11-23"
output: 
  html_document: 
    theme: flatly
    code_folding: show
    highlight: pygments
---
<style type="text/css"> body .main-container { max-width: 90%; } </style>

### Innledning
 

Alle mennesker har en tarmflora som utgjør en vesentlig rolle i fordøyelsen, fordi den gjør om mat til energi og øker næringsinntaket **(KILDE SML tarmflora)**. Tarmfloraen omhandler de bakterier og mikroorganismer som befinner seg i tarmen daglig. Gjennom DNA/RNA-sekvensering av avføringsprøver til mor og barn ved ulike tidspunkt er det blitt laget et datasett som i denne rapporten skal analyseres. I denne rapporten er det fokusert på dataene som er samlet inn tre måneder etter fødseslen. 

Tidligere er det blitt gjort kjent at barn får en liknende tarmflora som voksne sin ved rundt 2 års alder **(KILDE rapport)**. Dette sier noe om utviklingen av den generelle tarmfloraen til barn. Det sier ingenting om sammenhengen mellom hvert mor-barn-par og om disse har en liknende tarmflora eller ikke. I denne rapporten skal det fokuseres på relasjonen mellom biologiske mor-barn-par og ikke-biogiske mor-barn-par. Nærmere  bestemt skal ulikheten og distansen mellom biologiske og ikke-biologiske par sammenlignes. Har biologiske mor-barn-parm mindre avsand og ulikhet enn ikke-biologiske? Og hvilken av metodene som benyttes er mest effektive? Dette skal gjøres ved hjelp av *Bray-Curtis* som måler ulikhet og funksjonen `UniFrac` som måler distanse.

##### ***Bray-Curtis***

Bray-Curtis en en metode innen statistikk som brukes til å beregne ulikhet ved to observasjoner. Metoden er oppkalt etter de to økologene John Roger Bray og John Thomas Curtis. 

Formelen ser slik ut: 

$$
BC_{mc} = 1 - \frac{2C_{mc}}{S_m + S_c}
$$

Indexen $BC_{mc}$ er en verdi mellom 0 og 1 som sier noe om ulikhet. Om verdien er 0 er observasjonene identiske. Derimot om verdien er 1 er det liten til ingen likhet mellom observsjonene. 

  $C_{mc}$ er summen av den minste verdien i observasjoner gjort i begge obervasjonene. 

  $S_m$ er summen av alle observasjonene i `Mother`.

  $S_c$ er summen av alle observasjonene i `Child`. 

Orginalt er ofte bokstavene $i$ og $j$ brukt i formelen, men vi har valgt å benytte $c$ for child og $m$ for mother i denne rapporten. Da dette gir mer mening med tanke på verdiene vi regner ut. 

**Link til wikipedia? Nei finn bedre kilde med samme formel:)**

##### ***UniFrac***

UniFrac står for 'unique fraction metric', og er et distansemål på den fylogenetiske avstanden mellom taxa i et fylogenetisk tre. Den tar med i beregningen at noen taxa er i samme familie, og derfor vil større ulikheter innad i en familie ikke påvirke sluttresultatet i like stor grad som om dette ikke hadde blitt inkludert **(KILDE unifrac)**.

Rent teknisk ligger funksjonen `unifrac` i biblioteket `phyloseq`, men denne pakken finnes ikke i det "vanlige" CRAN-universet (Comprehensive R Archive Network). `phyloseq`-pakken ligger i et parallelt univers kalt Bioconductor, som er åpent software prosjekt for alle biologer. Det vil si at alle kan bidra med nye funksjoner og algoritmer til dette universet **(KILDE bioconductor)**. For å nå pakkene som ligger i Bioconductor, må universet [lastes ned](https://www.bioconductor.org/install/) manuelt.

- Skriv litt om UniFrac

- skissere det biologiske fenomenet 

- variablene som er målt 

- forsøksoppsett/ønsket sammenligning/hypotese 

- hvordan dataene gjenspeiler biologien.
 
### Metode

- kort om hvordan dataene ble til 
- utfyllende hvordan rådata er omvandlet for å tydeliggjøre biologiske sammenhenger (prøv gjerne ut statistikk hvis du har slik bakgrunn) 
- beskrive rådatasettet, antall rever/bakterier osv.
 
<span style="color: grey;font-size: 16px;"><i>Laster inn datasettet, og nødvendige pakker ved start.</i></span>
 
```{r pakker og datasett, eval=FALSE, message=FALSE, warning=FALSE, include=FALSE}
library(tidyverse)
library(readxl)
library(ggplot2)
library(phyloseq)
library(usedist)

data <- read_excel("mor_barn_tid_tarmflora.xlsx")

# Fjerner #-tegnene foran output
knitr::opts_chunk$set(comment = "")

# Suppress summarise info
options(dplyr.summarise.inform = FALSE)
```

<span style="color: grey;font-size: 16px;"><i>Fjerner som ikke forekommer i noen observasjoner, da disse utgjør unødvendige beregninger.</i></span>

```{r fjerner nullbakt, eval=FALSE, include=FALSE}
# Velger ut bakteriearter som kun har nullverdier
nullbakt <- data %>% 
  select(where(function(x) is.numeric(x) && all(x == 0))) %>% 
  names()
nullbakt

# Fjerner bakterier som ikke forekommer i noen observasjoner
data <- data %>% 
  select(-!!nullbakt)
```

```{r eval=FALSE, include=FALSE}
# Lager et lite datasett som vi kan testkjøre koden på først.
d_liten <- data %>%
  group_by(MotherChildPairID) %>% 
  filter(Timepoint == "3months") %>%
  arrange(MotherChildPairID) %>% 
  filter(n() == 2) %>% 
  select(1:3, 10:20) %>%
  ungroup %>% 
  slice_head(n = 20) %>% 
  mutate(Timepoint = factor(Timepoint, 
                            levels = "3months"),
         MotherChild = factor(MotherChild,
                              levels = c("mother", "child")))
```

```{r filtrerer datasettet, eval=FALSE, include=FALSE}
data_filtrert <- data %>%
  group_by(MotherChildPairID) %>% 
  filter(Timepoint == "3months") %>%
  # Sorterer etter ID for å se parene enklere
  arrange(MotherChildPairID) %>% 
  # Beholder kun mor-barn-par, og ikke enslige mor/barn
  filter(n() == 2) %>% 
  # Gjør om variablene Timepoint og MotherChild til typen factor,
  # og bruker levels til å angi den naturlige rekkefølgen
  mutate(Timepoint = factor(Timepoint, 
                            levels = "3months"),
         MotherChild = factor(MotherChild,
                              levels = c("mother", "child")))
```

#### Bray-Curtis

```{r braycurtis funksjon, eval=FALSE, include=FALSE}
bray_curtis <- function(df){
  bc_index <- 1 - sum(apply(df, 2, function(x) 2*min(x))) / sum(rowSums(df))
}
```

```{r implementere braycurtis, eval=FALSE, include=FALSE}
# Lage en tom dataramme som skal inneholde BrayCurtis-indeksen
columns <- c("mcp_ID", "BC_index")
df <- data.frame(matrix(nrow = 0, ncol = length(columns)))
colnames(df) <- columns

# For å iterere over kun IDene i datasettet starter med 2 som indeks.
for (i in 2:nrow(data_filtrert)){
  if (data_filtrert$MotherChildPairID[i-1] == data_filtrert$MotherChildPairID[i]) {
    bc <- bray_curtis(data_filtrert[(i-1):i, -(1:3)])
    df <- df %>% 
      add_row(mcp_ID = data_filtrert$MotherChildPairID[i], BC_index = bc)
  } else {
    next
  }
}
```

#### UniFrac

```{r henter ut bakterier, eval=FALSE, include=FALSE}
print_art <- data_filtrert %>%
  gather(key = "art", value = "andel_individer",
         -c(MotherChildPairID, MotherChild, Timepoint)) %>% 
  ungroup %>% 
  distinct(art)

# Tom dataramme
columns_print <- "art"
df_print <- data.frame(matrix(nrow = 0, ncol = length(columns_print)))
colnames(df_print) <- columns_print

for (i in 1:nrow(print_art)){
  sub = gsub("[.0-9]","", print_art$art[i])
  df_print <- rbind(df_print, sub)
}


write.table(df_print, file = "bakterier", col.names = FALSE, row.names = FALSE, quote = FALSE)
```


```{r UniFrac, eval=FALSE, include=FALSE}
sample_d <- sample_data(data_filtrert[, 1:3])
taxa_counts <- otu_table(data_filtrert[, -(1:3)], taxa_are_rows = FALSE)
phy_tree <- ape::read.tree("phyliptree.phy")
physeq <- phyloseq(sample_d, taxa_counts, phy_tree)

unifrac_w = UniFrac(physeq, weighted = TRUE )
unifrac_uw = UniFrac(physeq, weighted = FALSE )
```

```{r usedist, eval=FALSE, include=FALSE}
# Velger ut kun mor-barn-par
oddetall <- sprintf("sa%i", ((0:(nrow(df)-1))*2)+1)
partall <- sprintf("sa%i", ((1:nrow(df))*2))
dist_unifrac_w <- dist_get(unifrac_w, oddetall, partall)
dist_unifrac_uw <- dist_get(unifrac_uw, oddetall, partall)

# Legger til verdiene i datarammen med Bray-Curtis indekser
df <- cbind(df, dist_unifrac_w, dist_unifrac_uw)

```

```{r eval=FALSE, include=FALSE}
# Funksjon som henter ut partall
evens <- function(x) subset(x, x %% 2 == 0)
odds <- function(x) subset(x, x %% 2 == 1)

columns_dist <- "distanse"
df_dist <- data.frame(matrix(nrow = 0, ncol = length(columns_dist)))
colnames(df_dist) <- columns_dist

matrix_uf_w <- as.matrix(unifrac_w)

for (i in odds(0:(nrow(matrix_uf_w)))){
  idx1 <- sprintf("sa%i", i)
  idx2 <- sprintf("sa%i", evens(2:(nrow(matrix_uf_w))))
  #print(idx2)
  dist_w_ikkebio <- matrix_uf_w[idx1, idx2]
  #df_dist <- rbind(df_dist, dist_w_ikkebio)
  
}
```


:::: {.columns}
i disse kolonnene blanakab

::: {.column width="33%"}
```{r eval=FALSE, include=FALSE}
df[1:49,]
```

:::

::: {.column width="33%"}
```{r eval=FALSE, include=FALSE}
df[49:97,]
```

:::

::: {.column width="33%"}
```{r eval=FALSE, include=FALSE}
df[98:145,]
```

:::

::::


### Resultat

```{r Phylogenetic tree, eval=FALSE, fig.height=25, fig.width=35, include=FALSE}
plot_tree(physeq, "treeonly", label.tips="taxa_names", text.size = 6, base.spacing = 0.05, title = 'Phylogenetic tree')
```

Under vises det phylogenetiske treet til datasettet som brukes i rapporten. Et fylogenetisk tre er et diagram som representerer slektskapet blandt organismer, her bakterier. Det vises da her tydelig hvilke bakterier som er nært beslektet. I likhet med trær har fylogenetiske trær røtter. Bildet under har ikke en bestemt art som `root`. Funksjonen  unifrac derimot setter en tilfeldig bakterie som root. Hvilken som settes som root vil ha noe å si for hvilke verdier man får ut. Det er vanlig å sette den minst beslektede arten som root. Dette siden distansen beregnes utifra root og aldri er større enn root. 
(KILDE: Kahn academy) 



- Tabeller/figurer med selvforklarende merking, effektivt/lesbart 
- Setninger som påpeker det som skal tolkes i Diskusjon.

### Diskusjon

- Hva tror dere er den biologiske virkeligheten bak resultatene? Spekulasjon oppmuntres!
- Hvilke nye spørsmål melder seg? 
- Hvordan kan disse besvares?

### Referanser
KILDER:

[1](https://www.datacamp.com/tutorial/intro-bioconductor)
[2](https://www.bioconductor.org/install/)
[3](https://www.khanacademy.org/science/ap-biology/natural-selection/phylogeny/a/phylogenetic-trees)
[4](https://journals.asm.org/doi/10.1128/AEM.71.12.8228-8235.2005)
[5](https://joey711.github.io/phyloseq/import-data.html)
[6](https://www.ncbi.nlm.nih.gov/Taxonomy/CommonTree/wwwcmt.cgi)
[7](https://sml.snl.no/tarmflora)
[8](https://www.rdocumentation.org/packages/phyloseq/versions/1.16.2/topics/UniFrac)
[9](https://en.wikipedia.org/wiki/Bray%E2%80%93Curtis_dissimilarity)

